【裁判字號】    99,上易,425
【裁判日期】    990817
【裁判案由】    清償債務
【裁判全文】
臺灣高等法院民事判決                 99年度上易字第425號
上  訴  人  丁○○
            戊○○
視同上訴人  己○○
            丙○○○
共      同
訴訟代理人  蔡信章律師
視同上訴人  辛○○○
            子○○
            壬○○
            丑○○
上  一  人
訴訟代理人  甲○○
兼前四人共同
訴訟代理人  癸○○
被  上訴人  永豐商業銀行股份有限公司
法定代理人  乙○○
訴訟代理人  庚○○
            寅○○
上列當事人間請求清償債務事件，上訴人對於中華民國99年4月2
日臺灣臺北地方法院98年度訴字第1499號第一審判決提起上訴，
本院於99年7月29日言詞辯論終結，判決如下：
    主    文
原判決關於命上訴人、視同上訴人給付部分，及該部分假執行之
宣告，暨訴訟費用之裁判均廢棄。
上廢棄部分，被上訴人在第一審之訴及假執行之聲請均駁回。
第一、二審訴訟費用由被上訴人負擔。
    事    實    及    理    由
一、程序部分：
  (一)按債權人以各連帶債務人為共同被告提起給付之訴，以被告
    一人提出非基於其個人關係之抗辯，而經法院認為有理由者
    為限，始得適用民事訴訟法第56條第1項規定（最高法院41
    年台抗字第10號判例意旨參照）。查被上訴人於原審以上訴
    人丁○○、戊○○，及視同上訴人辛○○○、丑○○、子○
    ○、壬○○、癸○○（下合稱辛○○○5人）、己○○、丙
    ○○○為共同被告。原審判決後，丁○○、戊○○提起上訴
    ，否認保證債務並為時效抗辯；經核其時效抗辯為有理由（
    詳後述），故上訴效力及辛○○○5人、己○○、陳周欽，
    先予說明。
  (二)被上訴人法定代理人變更為乙○○，並於民國（下同）99年
    6月2日承受訴訟（本院卷第65頁），其具狀聲明承受訴訟，
    應予准許。
二、被上訴人主張：訴外人蔡和明（身分證統一號碼：Ｚ0000000
    00號，89年1月16日死亡。辛○○○5人為其繼承人），前以
    丁○○、戊○○、己○○、丙○○○（下合稱己○○4人）
    為連帶保證人，向被上訴人借貸下列款項：(一)於72年2月1日
    借得新台幣（下同）105萬8400元（下稱72年借款），並簽
    立償還合會金契約書，言明自72年3月1日起至74年2月1日止
    ，分期24次於每月1日攤還。逾期即按每百元日息五分（即
    年息百分之十八）計付違約金。但蔡和明自73年12月1日起
    即未還款，尚欠本金10萬5300元；自83年4月15日起至98 年
    3月26日止，違約金達28萬3531元。(二)73年10月6日，蔡和明
    另向被上訴人借得100萬元（下稱73年借款），並簽訂借據
    ，借款期間自73年10月6日起至75年10月6日止，利息按年息
    10.75%計付，於每月6日繳付月付金，逾期在6個月以內者，
    按上開利率10%，超過6個月以上者，按上開利率20%計付違
    約金。詎蔡和明自74年1月6日起即未還款，尚欠本金90 萬
    2000元；自93年4月15日起至98年3月26日止，積欠利息48萬
    0043元、違約金達29萬0098元。合計前開(一)(二)利息與違約金
    為105萬3672元（283,531+480,043+ 290,098=1,053,672）
    。爰依保證與繼承法則請求105萬3672元違約金、利息等語
    （於原審聲明：上訴人、視同上訴人應連帶給付被上訴人10
    5萬3672元。原審判命辛○○○5人應於繼承蔡和明之遺產範
    圍內，與己○○4人連帶給付被上訴人105萬3672元；駁回被
    上訴人其餘請求。被上訴人未上訴，上訴人就敗訴部分提起
    上訴，上訴效力及於視同上訴人）。並答辯聲明：上訴駁回
    。
三、上訴人（含視同上訴人）則以：被上訴人並未提出契約書或
    借據原本，所述借貸、保證關係均非可信。再者，被上訴人
    徵信時間為72年12月27日，晚於72年借款達10個月，顯非可
    採。即使被上訴人所述二筆借款、保證關係存在，其本金分
    別於88、89年罹於15年時效，無從再計算利息與違約金；在
    此前所發生利息、違約金亦罹於5年時效；否則違約金亦屬
    過高，應予酌減等語，資為抗辯。並上訴聲明：(一)原判決不
    利於上訴人、視同上訴人部分廢棄。(二)上廢棄部分，被上訴
    人第一審之訴及假執行聲請均駁回。
四、兩造不爭執事實：
  (一)蔡和明前於89年1月16日死亡，辛○○○為其妻，丑○○、
    子○○、壬○○、癸○○為其子女，均未辦理拋棄、限定繼
    承。（見原審卷(一)18至24頁）
  (二)被上訴人原名台北區中小企業銀行，嗣更名為台北國際商業
    銀行股份有限公司。後於95年11月13日與建華商業銀行股份
    有限公司合併，以建華商業銀行股份有限公司為存續公司，
    除概括承受台北國際商業銀行股份有限公司權利義務外，並
    同時更名為永豐商業銀行股份有限公司。（原審卷(一)11、12
    頁）
  (三)如72年借款、73年借款主債務均存在，本金部分已罹於消滅
    時效。被上訴人前於98年3月17日發函催討本件債務。
五、經查：
  (一)按「請求權，因15年間不行使而消滅。但法律所定期間較短
    者，依其規定」、「利息、紅利、租金、贍養費、退職金及
    其他1年或不及1年之定期給付債權，其各期給付請求權，因
    五年間不行使而消滅」「主權利因時效消滅者，其效力及於
    從權利。但法律有特別規定者，不在此限」，民法第125、
    126、146條定有明文。查利息債權為從權利；已屆期之利息
    債權，因具有獨立性，而有法定（5年）請求權時效期間之
    適用。而主權利因時效消滅者，其效力及於從權利，民法第
    146條定有明文。此從權利應包括已屆期之遲延利息在內。
    此觀該條文立法理由：「謹按權利有主從之別，從權利之時
    效，雖未完成，而主權利既因時效而消滅，則從權利亦隨之
    消滅，此蓋以從隨主之原則也」亦明。蓋僅獨立之請求權才
    有其獨特之請求權時效期間，未屆期之利息，債權人既無請
    求權，自無請求權時效期間是否完成之問題。債權人固應予
    保護，然因債權人之事由，使權利處於睡眠狀態，則為期交
    易安全、維持社會秩序，而有時效制度之設計。債務人於時
    效完成時，得行使抗辯權。一經行使抗辯權，該當權利之請
    求權即歸於消滅，從權利之時效雖未完成，亦隨之而消滅。
    此為時效制度之使然（最高法院99年度第5次民事庭會議決
    議意旨參照）。是以時效完成後，一經債務人對主權利主張
    時效抗辯，自時效完成之日起，利息與違約金等從權利即無
    從再產生。
  (二)次按，違約金之性質有「賠償總額預定性之違約金」及「懲
    罰性之違約金」兩種，依契約約定之不同，（時效）可能有
    相異之結論…本院不就違約金部分為表示（最高法院99年度
    第5次民事庭會議決議意旨參照）。可知違約金之時效未可
    一概而論，仍應視其性質而決定適用15年或5年時效。又按
    ，已為獨立債權之利息及違約金，既與原本債權各有其時效
    期間及起算期，自不能因債務人抗辯原本債權罹於時效而隨
    同消滅。原審認系爭利息及違約金債權自被上訴人聲請強制
    執行日起回溯5年期間部分，未罹於時效而消滅，於法並無
    不合（最高法院96年度台上字第2540號判決意旨參照，見本
    院卷第34頁），益徵違約金於符合民法第126條要件時，仍
    適用5年短期時效。再者，違約金之約定，為賠償給付遲延
    所生之損害，於債務人給付遲延時，債權人始得請求，「既
    非定期給付之債務」，其時效為15年而非5年，亦無民法第
    145 條第2項規定之適用（最高法院72年度台上字第1221號
    判例意旨參照）。因給付遲延所應付之違約金，乃賠償給付
    遲延所生之損害，於債務人給付遲延時，債權人始得請求，
    其「既非定期給付」之債務，其時效自應為15年而非5年（
    臺灣高等法院暨所屬法院92年法律座談會民事類提案第3號
    研討結果參照）。依上開判例與座談會見解之反面解釋，可
    知違約金如係定期給付類型，且每期間隔不及1年者，仍適
    用民法第126條之5年消滅時效。
  (三)被上訴人主張自73年12月1日、74年1月6日起，蔡和明就72
    年與73年借款分別遲延未付；故被上訴人自斯時即可請求蔡
    和明清償，然其多年均未行使權利，致上開債權分別於88年
    12月1日、89年1月5日屆滿15年消滅時效。迨98年4月14日，
    被上訴人始提起本件訴訟（見原審卷第6頁），依前開第(一)
    說明，上訴人、視同上訴人為時效抗辯後，借款債權分別於
    88年12月1日、89年1月5日不再計算利息與違約金；被上訴
    人仍謂72年與73年借款得計算至98年3月26日之利息、違約
    金，即無足採。其次，上開借款於時效完成前已發生之利息
    、違約金，分係按日、月計付，其為不滿1年之定期債權甚
    明，依前開第(二)段說明，各期債務仍適用民法第126條5年短
    期時效。故上訴人、視同上訴人抗辯98年起訴時，88年、89
    年以前所產生利息、違約金亦罹於5年時效一節，應屬可取
    。無論蔡和明是否積欠72年與73年借款，己○○4人是否擔
    任連帶保證人，被上訴人均不得再向上訴人、視同上訴人請
    求前開利息、違約金105萬3672元。
六、綜上所述，被上訴人主張上訴人為蔡和明之繼承人、連帶保
    證人，請求其連帶給付105萬3672元利息、違約金；上訴人
    、視同上訴人抗辯已罹於時效故無須給付一節，應屬可取；
    被上訴人認其請求尚未罹於時效，洵無足採。從而，被上訴
    人依據保證、繼承法則及違約金與利息請求權，請求上訴人
    與視同上訴人連帶給付被上訴人利息、違約金105萬3672元
    （辛○○○5人以蔡和明遺產範圍為限），為無理由，不應
    准許；其假執行之聲請亦失所附麗，應併予駁回。原審就此
    部分判命上訴人、視同上訴人給付，並為假執行之宣告，自
    有未洽。上訴意旨指摘原判決此部分不當，求予廢棄改判，
    為有理由，應由本院予以廢棄改判如主文第2項所示。
七、本件為判決基礎之事證已明，上訴人與視同上訴人所辯違約
    金過高、己○○4人所辯保證關係不存在等情，均無庸再為
    調查。兩造其餘主張、陳述及所提證據，經審酌後，認均與
    本件結論無礙，不再一一論列，併予敘明。
八、據上論結，本件上訴為有無理由，爰判決如主文。
中    華    民    國    99    年    8     月    17    日
                    民事第十七庭
                        審判長法  官  藍文祥
                              法  官  陳麗芬
                              法  官  吳燁山
正本係照原本作成。
不得上訴。
中    華    民    國    99    年    8     月    18    日
                              書記官  于  誠

司法院資訊處製作；財團法人民間司法改革基金會備份。
